【裁判字號】    97,上,813
【裁判日期】    980811
【裁判案由】    損害賠償
【裁判全文】
臺灣高等法院民事判決                   97年度上字第813號
上  訴  人  兆豐產物保險股份有限公司
法定代理人  丙○○
訴訟代理人  陳彥希律師
            周宜廷律師
被  上訴人  交通部公路總局第一區養護工程處
法定代理人  戊○○
訴訟代理人  成介之律師
複  代理人  甲○○
被  上訴人  廣榮營造工程有限公司
法定代理人  丁○○
訴訟代理人  林麗珍律師
            劉雅洳律師
            楊文山律師
            林雅慧律師
參  加  人  明台產物保險股份有限公司
法定代理人  己○○
上列當事人間請求損害賠償事件，上訴人對於中華民國97年7月
31日臺灣板橋地方法院96年度訴字第49號第一審判決提起上訴，
本院於民國98年7月28日言詞辯論終結，判決如下：
    主  文
上訴駁回。
第二審訴訟費用由上訴人負擔。
    事實及理由
一、上訴人起訴主張：被上訴人交通部公路總局第一區養護工程
    處（下簡稱一工處）與其承包商即被上訴人廣榮營造工程有
    限公司（下簡稱廣榮公司）於民國（下同）93年7、8月間在
    桃園縣觀音鄉台66線與台15線交叉路口施作人行陸橋新建工
    程（下簡稱系爭工程）時，因過失毀損上訴人之被保險人台
    灣電力股份有限公司（下簡稱台電公司）之大潭-白玉一路
    161KV線XLPE電纜以及大潭-白玉二路161KV線XLPE電纜（下
    簡稱系爭管線）。台電公司於93年7月28日發現該路段之通
    信不良，經聯繫相關單位於同年8月13日開挖後，始發現上
    述管路毀損之事實，並於同年10月5日與被上訴人之協調會
    議中，確認上述管路之毀損確係被上訴人所肇致。系爭管線
    係於88年8月間由被上訴人一工處代台電公司設計、發包施
    工完成，管線竣工圖係由被上訴人一工處之承包商製作提送
    台電公司審核後依據規定辦理驗收，故被上訴人一工處對於
    系爭管線之位置自應相當了解，且被上訴人一工處於92年8
    月19日召開系爭工程之協調會及會勘作業，會中台電公司已
    向施工單位表達系爭管線因埋設深度無法遷移，並向施工單
    位說明管線里程之標示方式，被上訴人明知台電公司在該區
    有無法遷移之管線通過，且管線之人孔蓋位置即在施工區域
    附近，目視可見，詎被上訴人一工處於指示其承包商施作工
    程時，就此未施加通常之注意，被上訴人廣榮公司事先亦未
    以試挖等方式確認管線位置即逕行開挖，致毀損台電公司之
    系爭電纜，其等俱有過失。被上訴人共同因過失毀損台電公
    司之電纜，應依民法第184條第1項前段及第185條規定對台
    電公司負連帶賠償責任。上訴人已依與台電公司間之工程綜
    合保險契約賠償台電公司損害新台幣（下同）5,061,422元
    ，依保險法第53條規定，自得代位行使台電公司對於被上訴
    人之損害賠償請求權，為此提起本件訴訟等語。並聲明：(一)
    被上訴人應連帶給付上訴人5,061,422元，及自起訴狀送達
    翌日起至清償日止按年利率百分之5計算之利息。(二)上訴人
    願供擔保，請准宣告假執行。惟原審為上訴人敗訴之判決，
    上訴人不服提起上訴，嗣於本院上訴聲明為：(一)原判決廢棄
    ；(二)上廢棄部分，被上訴人等應連帶給付上訴人5,061,422
    元，及自起訴狀繕本送達之翌日起至清償日止按年利率百分
    之五計算之利息。(三)願供擔保，請准宣告假執行。
二、被上訴人一工處則以下列辯詞資為抗辯：
（一）關於上訴人爭執廣榮公司遇混凝土包覆層未停止查看部分
      ：
    1.被上訴人否認上訴人對於系爭管線外層以20公分以上混凝
      土包覆層保護。
    2.且依上訴人原審原證一號之照片可知，並無被上訴人所謂
      混凝土包覆層。
（二）關於上訴人爭執已設置危險警示帶部分：
    1.上訴人以原審原證十六號證明當初有設置危險警示帶。然
      事實上，原證十六號之照片根本無法證明係系爭管線或是
      本件挖斷之位置。
    2.台電公司供電區營運處曾於93年9月10日會同公路局中壢
      工務段、宏泰電工公司、華榮電纜公司及被上訴人廣榮公
      司等所派人員至現場會勘，會勘紀錄五、結論4載明：「
      中壢工務段意見：開挖清除後受損管線上方未發現警示帶
      」等語，台電中區施工處、北區施工處、電力通信處及新
      桃供電營運處於會勘當天均派員參加，就中壢工務段之上
      開意見，既無任何反對之陳述，並作成會勘紀錄，自堪信
      中壢工務段所陳開挖清除後受損管線上方未發現警示帶。
（三）關於上訴人爭執施工區域可目視見到MD1人孔蓋部分：
    1.人孔蓋連接之管線設置於地下，非目視可見，故被上訴人
      尚無從僅憑人孔蓋之位置得知地下管線之走向及位置；反
      之，果管線所在位置依人孔蓋位置即得判斷，則台電公司
      多次派員參加系爭工程之現場會勘及管線遷移協調會議，
      並作成應限期遷移管線之結論，何以竟均未指明F2區地下
      有系爭管線存在，並於期限前將管線遷移？
    2.至於上訴人抗辯系爭管線並非台電公司桃園區營業處之管
      線一節。按公共設施管線工程挖掘道路注意要點第九點定
      有明文。是以，若因辦理道路工程需要，而管線必需遷移
      時，雖道路管理機關應協調管線機構依期程配合遷移，管
      線機構未依前項規定期限完成管線遷移，自應由管線機關
      負責。是被上訴人首於92年7月31日召開施工前管線位置
      現場會勘。該次會議中，被上訴人依前開規定通知「台灣
      電力公司北區輸變電工程處」、「台灣電力公司新桃供電
      區營運處」及「台灣電力公司桃園區營業處」等單位，且
      於事後亦有數度召開會議，然台電公司均無表示系爭施工
      區域有任何管線存在。
    3.台電公司內部單位甚多，被上訴人當然無法知悉何處有管
      線? 且屬於何單位管轄? 自僅能告知即將施工之區域範圍
      ，令台電公司確認並主動遷移管線。換言之，台電公司本
      應透過內部協調權責單位遷移管線。
（四）關於上訴人爭執無遷移系爭管線之協議部分：
    1.依前開公共設施管線工程挖掘道路注意要點第九點之規定
      ，乃課予管線機關遷移之義務，此乃為避免首線機關故意
      不遷移管線而導致承商或道路管理機關之損害。
    2.況被上訴人所召開之歷次會議可知，各該會議之結論均要
      求管線單位定期遷移，而台電公司並無任何反對之表示，
      此即應視為雙方協調達成合意，且應依約定期限遷移完畢
      ，故被上訴人均不知F2區有存在系爭管線，縱被上訴人之
      承商不慎挖毀系爭管線，亦無何故意過失可言。況上訴人
      對於理賠台電公司之保險金，是否確屬本件事故所造成之
      損害賠償範圍及其有無必要性及因果關係，均未舉證以實
      其說，上訴人請求被上訴人賠償5,061,442元，自無理由
      。
（五）答辯聲明：上訴駁回。如受不利之判決，願供擔保，請准
      宣告免假執行。
三、被上訴人廣榮公司則以下列辯詞置辯：
 (一）被上訴人廣榮公司並未損害台電公司之電纜線，故無侵權
      行為：
    1.被上訴人廣榮公司並未毀損台電公司系爭管線。被上訴人
      廣榮公司係在93年8月間方才施作桃園縣觀音鄉台66線與
      台15線交叉路口人行陸橋新建工程F2區基礎，此有下列證
      據足以證明:
     (1)被上訴人廣榮公司對參加人明台產物保險股份有限公司
       (下簡稱明台產物公司)出險時，由允揚保險公證人有限
       公司出具之損失佐證資料清單，損失情形記錄。
     (2)上訴人於原審中所提之英商麥理倫國際公證有限公司 (
       下簡稱麥理倫公證公司)傳真文件，可為證明。
    2.上訴人是在93年7月28日發現系爭路段之通信不良，經同
      年8月13日開挖後，始發現上述管路毀損之事實。以時間
      點即可知，台電公司之電纜管路受損在前，被上訴人廣榮
      公司毀損台電公司電纜管線之管路於後，二者間無因果關
      係。
    3.又被上訴人廣榮公司毀損台電公司電纜管路 (按電纜管路
      係電纜管線之箱涵管路，即PVC管)，並非毀損台電公司電
      纜管線，故被上訴人廣榮公司之毀損台電於系爭工程F2區
      施工範圍內之電纜管路與台電公司之同區施工範圍內之電
      纜管線損害發生，二者無因果關係，自不構成侵權行為責
      任。
（二）被上訴人廣榮公司並無任何故意、過失，且已盡其應注意
      能注意之義務：
    1.管線遷移並非被上訴人廣榮公司之義務，且被上訴人一工
      處亦已告知被上訴人廣榮公司管線均已遷移：
     (1)被上訴人廣榮公司於93年間於系爭工程F2區施作新建工
       程時，因需施工管線遷移，凡涉及管線遷移之施工，皆
       先由被上訴人一工處召開管線遷移協調會，管遷單位通
       知遷移完成後，再經由被上訴人一工處於工程進度檢討
       會議告知，被上訴人廣榮公司據以進行相關工程施作。
       系爭工程F2區施工管線遷移協調會，於93年7月8日上午
       十時，於被上訴人一工處中壢工程段二樓會議室召開。
       該次協調會台電公司亦派員麥加，會中作成會議結論第
       二點，台電公司應於同年7月16日前將施工範圍內管線遷
       移完畢。
     (2)93年7月12日上午十時三十分，被上訴人廣榮公司於參加
       被上訴人一工處召開系爭工程進度檢討會議，被通知對
       於系爭工程F2區先行施工，會議結論第九點並明確告知
       施工障礙均排除，所有管線可於7月16日前完成遷移，請
       積極趕工。身為系爭工程之承包商，被上訴人廣榮公司
       依約及業主 (即被上訴人一工處)之指示，確信台電公司
       已依協調結果及注意要點遷移管線，而進行施工。
    2.上訴人廣榮公司於開挖前，仍有進行試挖，並未發現任何
      警示帶於系爭管線上方覆蓋層，遑論破壞警示帶：
     (1)被上訴人廣榮公司於開挖前已經被上訴人一工處通知F2
       區已無任何障礙，如前所述。即使如此，被上訴人廣榮
       公司於全面開挖前仍有進行試挖。
     (2)本件依據台電公司93年9月10日之現場會勘記錄，已證明
       無任何警示帶於系爭管線上方
     (3)於前開無警示帶之情況下，被上訴人廣榮公司已盡其注
       意之能力，雖仍毀損台電公司管路，然被上訴人廣榮公
       司立即停工保持現狀並通知被上訴人一工處，並無任何
       將事故現揚回填之事實發生。
     (4)此外，上訴人辯稱93年9月10日之會勘記錄結論4之記載
       ，只是中壢工務段之意見，台電公司並未同意云云，然
       ，會勘當時，台電中區施工處、北區施工處、電力通信
       處及新桃供電營運處均派員參加，均未對上開中壢工務
       段之意見有任何不同意見，且於事後收悉該會議結論後
       ，亦從未發函澄清。是以上訴人事後辯稱「所謂現場無
       警示帶根本不是該次會議之結論」等語，顯是臨訟卸責
       之詞。
    3.台電公司提出之系爭管線竣工圖與實際位置不符，被上訴
      人廣榮公司無法知悉管線位置，且人孔頂蓋目視可及無法
      判斷地下之管線位置。
    4.被上訴人廣榮公司進行系爭工程F2區基礎開挖後，一經發
      現有尚未遷移之管線，便立即停工。
（三）答辯聲明：上訴駁回。如受不利之判決，願供擔保請准宣
      告免假執行。
五、參加人則經合法通知未到庭陳述，亦未據其提出任何書狀以
    供本院斟酌。
六、兩造不爭執事項：
（一）一工處與廣榮公司於92年7月11日簽訂東西向快速公路觀
      音大溪線與台15線交叉路口人行陸橋新建工程，由廣榮公
      司負責施作工程。廣榮公司於施作F2區橋墩之基礎開挖工
      程時，毀損台電公司之電纜管路（PVC管）。上訴人主張
      之管路位置詳如被上訴人一工處所提原審被證一圖上台電
      MD1人孔圓心位置（即1K+040處）向上延伸至MC1人孔處，
      即原審被證一圖上綠色螢光筆所標示之線條。
（二）公路局中壢工務段曾於92年8月19日召開系爭工程之施工
      協調會，會議中討論台電中區施工處已完成之#2號通風洞
      道能否遷移，經協調說明該通風洞道結構體龐大，若變更
      遷移費時又需大量成本後，公路局同意變更設計橋墩位置
      。協調會後，公路局並確實變更設計橋墩之位置，以避開
      該通風洞道。
（三）公路局中壢工務段93年7月8日召開系爭工程施工管線遷移
      協調會，會議中作成結論二：「因台灣電力公司管線影響
      工程施作，請速於93年7月16日將施工範圍管線遷移完畢
      ，以利工進。」台電公司參與該次會議之單位為桃園區營
      業處。
（四）被上訴人一工處於93年7月12日召開系爭工程進度檢討會
      議，會議作成結論七略謂：「工程之F1、F2、F4基礎先行
      施工，再施作F3....」，結論九略謂：「本工程變更設計
      已完成，施工障礙均排除，所有管線可於七月十六日前完
      成遷移，請承商積極趕工。」，然台電公司並未參予該次
      會議。
七、兩造爭執事項：
（一）被上訴人廣榮公司於何時進行系爭挖掘工程？施工中是否
      毀損台電公司之兩條161KV線XLPE電纜管線？或僅損及電
      纜管路而未損及電纜線？
（二）系爭管線上方是否有埋設危險警示帶? 系爭管線外層是否
      有混凝土包覆層？被上訴人毀損系爭管線是否具有過失？
（三）公路局中壢工務段93年7月8日召開之工程施工管線遷移協
      調會會議記錄結論二所稱「因台灣電力公司管線影響工程
      施作，請速於民國93年7月16日將施工範圍管線遷移完畢
      」之意義為何？該次會議討論遷移之管線是否包含系爭管
      線？台電公司是否應遷移系爭管線？
（四）被上訴人廣榮公司是否得因人孔頂蓋即知悉下方有系爭管
      線通過？或是否得以目視人孔頂蓋即可知悉下方有系爭管
      線通過？
（五）系爭管線之實際位置是否與台電公司交付之管線竣工圖不
      符？台66線及台15線路口道路於管線竣工後是否有施工變
      更？若有，台電公司是否有義務重新製作管線竣工圖？
（六）台電公司因被上訴人廣榮公司毀損電纜管線之實際損失為
      何？
八、得心證之理由：
 (一) 被上訴人廣榮公司於何時進行系爭挖掘工程？施工中是否
      毀損台電公司之兩條161KV線XLPE電纜管線？或僅損及電
      纜管路而未損及電纜線？
    1.查93年9月10日台電公司供電區營運處曾會同公路局中壢
      工務段、太平洋建設公司、宏泰電工公司、華榮電纜公司
      及被上訴人廣榮公司等所派人員至現場會勘，所製作之會
      勘紀錄五、結論1記載：「電纜部分：大潭～白玉一路（
      宏泰）大潭～白玉二路R（榮華）各一條161KV2000ｍ㎡
      XLPE 電纜嚴重挖損。」等語，有被上訴人一工處提出之
      台電公司新桃供電區營運處93年9月21日D桃供字第093090
      03071號函所附現場會勘紀錄影本在卷可憑（見原審卷 (
      一)第86頁、87頁）；93年10月5日被上訴人廣榮公司、台
      電公司新桃供電區營運處及輸變電工程處中區施工處（六
      中段）、麥理倫公證公司、宏泰電工公司、華榮電纜公司
      等之代表人員並於公路總局第四工務段駐地就系爭電纜挖
      損事故進行善後處理協調會議，會議記錄六、討論及決議
      事項（一）載明「有關廣榮公司損及大潭～白玉一、二路
      161KV線地下電纜華榮公司及宏泰公司部分最上層電纜已
      確認無誤，請華榮及宏泰公司儘速抽換。」等語，亦有上
      訴人提出之會議紀錄影本附卷可查（見原審卷 (一)第11
      頁、12頁），此外並有上訴人提出系爭電纜受損現場照片
      6紙（見原審卷（一）第8至10頁）可資佐證，可見系爭管
      線已經嚴重挖損，而非僅傷及PVC管路，否則亦不須請華
      榮及宏泰公司儘速抽換，雖被上訴人辯稱上開會議，被上
      訴人廣榮公司僅在出席單上簽名，並非同意該次會議紀錄
      結論云云，然上開會議既係交通部公路總局第四工務段所
      召開，會議紀錄自係由該工務段製作，顯非上訴人所製作
      ，自非上訴人片面所記載，被上訴人所辯即不足採，是上
      開證據已足證明被上訴人廣榮公司施工中確實毀損系爭電
      纜之事實，上訴人廣榮公司所辯僅損及PVC管路，並未損
      及電纜線云云，亦不可採。
    2.又查證人即上訴人廣榮公司之協力廠商派駐於系爭工程現
      場之監工庚○○於原審97年5月15日言詞辯論期日證稱：
      (法官問：93年8月間本工程F2區基礎工程施工開挖時，是
      否有先行試挖？試挖後情形如何？）第一次開挖大約在93
      年7、8月，因為有公文來往，挖到管線時間是8月，試挖
      是在之前10天至20天左右，試挖2至3天，用怪手挖，挖到
      中華電信的空管線，看到水泥跟PVC管就停止，經向公路
      局確認中華電信管線已遷移，試挖就結束，正式開挖時，
      中華電信的PVC管挖掉，下面又看到PVC管，有碰到下面的
      PVC管，PVC管有破損，我們就通知公路局等語（見原審卷
      (一)第246頁），可推知上訴人廣榮公司應在93年7月間即
      曾於現場進行試挖2至3天，而本院依被上訴人聲請函詢台
      電公司有關系爭管線何時電力中斷一節，台電公司函知係
      在93年7月28日現場函報系爭管線遭施工損害，有台電公
      司輸變電工程處北區施工處98年3月23日Ｄ北區字第09803
      000021號函附卷可稽 (見本院卷第161頁)，就時間相吻合
      而言，益證系爭管線應係在93年7月間即遭被上訴人廣榮
      公司於試挖時毀損，至被上訴人復辯稱該區域當時尚有合
      機公司進行光纖新建工程云云，然查所謂光纖新建工程，
      應如上訴人所陳，僅為安裝管線而已，應尚不至於開挖土
      方，故被上訴人此部分辯詞亦不可採。應認被上訴人於93
      年7月間施工開挖，確已毀損系爭管線。
 (二) 系爭管線上方是否有埋設危險警示帶? 系爭管線外層是否
      有混凝土包覆層？被上訴人毀損系爭管線是否具有過失？
    1.查依上訴人提出之系爭管線受損現場照片 (見原審卷 (一
      )第8頁至第10頁)所示，並未見系爭管線上方有任何警示
      帶，與證人庚○○於原審證稱：「中華電信的管線挖掉就
      直接看到系爭管線上面沒有警示帶」之情節相符 (見原審
      卷 (一)第247頁），且查台電公司供電區營運處曾於93年
      9月10日會同公路局中壢工務段、宏泰電工公司、華榮電
      纜公司及被上訴人廣榮公司等所派人員至現場會勘，會勘
      紀錄五、結論4載明：「中壢工務段意見：開挖清除後受
      損管線上方未發現警示帶..... 」等文字，亦有被上訴人
      廣榮公司提出之會勘紀錄影本附卷可查（見原審卷 (一)
      第87頁），雖上訴人抗辯此僅為中壢工務段之片面意見云
      云，然查上開文字係記載於結論欄中，斯時台電中區施工
      處、北區施工處、電力通信處及新桃供電營運處於會勘當
      天均派員參加，如就公路局中壢工務段之上開意見有異議
      時，應會在台電公司自行製作之會議紀綠上加以記載，惟
      既無任何反對之記載，應認受損管線上方於開挖時並未發
      現警示帶屬實。
    2.上訴人雖提出台電公司88年8月20日製作之系爭管線工程
      照片保存卡（見原審卷 (一)第262頁），主張系爭管線上
      方確有埋設危險警示帶云云，然查上開照片固顯示埋設警
      示帶，然此僅得證明系爭管線於88年施作當時有覆蓋警示
      帶之事實，且系爭管線曾於90年間變更設計等情，亦有台
      灣電力股份有限公司輸變電工程處中施工處97年5月23日
      Ｄ中區字第09703006591號函說明欄第二項之第 (二)款記
      載可憑 (見原審卷（一）第264頁)，則上訴人提出上開照
      片，自不能證明系爭管線經變更設計後，於93年間遭毀損
      時仍有埋設危險警示帶之事實。上訴人上開之主張，仍不
      可採。
    3.系爭管線外層確有混凝土包覆層之事實，固有上訴人提出
      之系爭管線受損照片附卷可稽（見原審卷 (一)第8頁至第
      10頁），惟查除了被上訴人廣榮公司挖至系爭管線之包覆
      層未見警示帶，已如前述外，且詳如後所述，被上訴人廣
      榮公司因信台電公司之系爭管線已遷移，故系爭管線外層
      雖有混凝土包覆層，被上訴人繼續開挖，已難認有何過失
      。
（三）公路局中壢工務段93年7月8日召開之工程施工管線遷移協
      調會會議記錄結論二所稱「因台灣電力公司管線影響工程
      施作，請速於民國93年7月16日將施工範圍管線遷移完畢
      」之意義為何？該次會議討論遷移之管線是否包含系爭管
      線？台電公司是否應遷移系爭管線？
    1.按「因道路工程需要，既有管線必需遷移時，道路管理機
      構應依第五點及前點規定，協調管線機構依期程配合遷移
      .... 管線機構應於接獲通知後按協調期程進場施工，至
      遲應於接獲通知進場施工起半年內完成遷移.... 」、「
      ..... 管線機構未依前項規定期限完成管線遷移，造成工
      程延誤..... 該等因管線遷移延誤所造成之損害賠償，依
      其責任歸屬，由道路管理機構或管線機構負擔。」公共設
      施管線工程挖掘道路注意要點第九點定有明文。故因辦理
      道路工程需要而必須遷移管線時，管線機構有依協調結果
      配合遷移之義務甚明。
    2.查被上訴人一工處為系爭工程之施工，曾於92年7月31日
      召開施工前管線位置現場會勘，並於同年8月19日及93年5
      月26日、93年7月8日先後多次召開管線遷移協調會之事實
      ，有被上訴人一工處提出之函、會勘紀錄、開會通知單及
      會議紀錄影本（見原審卷 (一)第228頁至第230頁、卷（
      二）第92頁至第100頁）附卷可憑。上開93年5月26日及93
      年7月8日召開管線遷移協調會，均通知台電公司桃園區營
      業處到場參加，並作成「因台灣電力公司管線影響橋墩基
      礎施作，請速於民國九十三年六月六日將施工範圍管線遷
      移完畢，以利工進。」及「因台灣電力公司管線影響工程
      施作，請速於民國九十三年七月十六日將施工範圍管線遷
      移完畢。」等結論。雖上訴人主張系爭管線之管轄單位原
      為台電中區施工處，嗣後移交台電北區施工處，台電桃園
      區營業處非系爭管線之管轄單位，故93年7月8日協調會議
      紀錄討論遷移之管線不包括系爭管線云云，並提出台電桃
      園區營業處函影本1件為證（見原審卷 (一)第157頁）。
      然查上開管線遷移協調會乃為系爭工程之施工所召開，協
      調會之結論載明因台電公司管線影響橋墩基礎施作，請速
      將施工範圍管線遷移完畢等語，並未區分施工範圍之管線
      係由台電公司內部何單位管轄，且查依上訴人提出之上開
      台電桃園區營業處函說明欄二之（二）記載：「來函附件
      二公路總局93年5月31日函文旁之簽呈文字，為本處內部
      簽呈文字，於MD1至MC1人孔間有埋設管線。」等語，可知
      台電桃園區營業處於93年5月26日參加管線遷移協調會後
      ，公路總局於93年5月31日寄送會議記錄予台電桃園區營
      業處，台電桃園區營業處曾於函文旁簽呈文字，指明於
      MD1至MC1人孔間有埋設管線。故台電公司桃園營業處於當
      時應已發現於MD1至MC1人孔間有埋設系爭管線可能影響工
      程施工之事實。台電桃園區營業處嗣於93年7月8日再次參
      加管線遷移協調會，會議中並作成「因台灣電力公司管線
      影響工程施作，請速於民國九十三年七月十六日將施工範
      圍管線遷移完畢。」之結論，則依前開公共設施管線工程
      挖掘道路注意要點第九點規定，台電桃園區營業處自有依
      協調結論遷移管線之義務，縱該管線非屬台電桃園區營業
      處管轄，亦應透過內部協調權責單位遷移管線，台電公司
      內部單位自有協調責任。故台電公司未經由內部傳達而依
      協調結論之期程遷移管線，致施工單位施工時挖毀管線，
      顯然過失責任在於台電公司。
（四）被上訴人廣榮公司是否得因人孔頂蓋即知悉下方有系爭管
      線通過？或是否得以目視人孔頂蓋即可知悉下方有系爭管
      線通過？
      查上訴人雖主張台電公司於系爭工程前之現場會勘時，已
      告知被上訴人MD1人孔、MC1人孔及系爭管線之走向位置被
      上訴人施工前即應知悉施工區堿下方有系爭管線經過云云
      ，惟查圓形人孔下所連接之管線係設置於地下，東西南北
      四方皆可能為管線走向，實非目視可見，雖上訴人舉證人
      即台電公司土木專員查乙○○於本院98年1月14日準備期
      日中證稱伊於92年8月19日下午曾至現場向一工處等人指
      認2號通風洞及各管線行經方向等語（見本院卷第117頁反
      面、第118頁），然除證人乙○○為台電公司人員，與本
      件有利害關係，其證據證明力已嫌薄弱外，且觀之92年證
      人乙○○所撰關於92年8月19日召開施工協調會之出席會
      議情形報告中，除表示台電中區施工處已提供該排風箱涵
      設計圖予被上訴人一工處參考外，並說明#2號通風洞道結
      構體龐大，變更遷移費時又需大量成本，公路局原則同意
      變更設計橋墩位置，有上開92年8月19日協調會議情形報
      告表之記載可參（見原審卷 (一)第128頁），並未報告有
      至現場指認系爭管線位置，此重大行程竟漏未記載，實有
      違常理，況92年8月19日之管線協調會中，除表示有161kv
      排風箱涵影響橋墩施工外，並未表示有其他管線位於系爭
      施工地區，是證人乙○○之證詞應不可採，被上訴人實無
      法單憑人孔頂蓋即得目視系爭管線走向，上訴人此部分之
      主張應不足採。
（五）系爭管線之實際位置是否與台電公司交付之管線竣工圖不
      符？台66線及台15線路口道路於管線竣工後是否有施工變
      更？若有，台電公司是否有義務重新製作管線竣工圖？
    1.被上訴人廣榮公司係於施作系爭工程F2區基礎時挖毀系爭
      管線之事實，業據證人庚○○於原審上開言詞辯論期日證
      述屬實（見原審卷 (一)第246頁），而系爭工程F2區係位
      於台15線與台66線交叉路口往大園方向右側槽化島近車道
      口處之事實，亦有被上訴人廣榮公司提出系爭工程竣工圖
      圖說影本1件可參（見原審卷 (一)第69頁）。而上開F2區
      之位置，與台電公司提供之系爭管線竣工圖上（見原審卷
      (一)第319頁）系爭管線之位置相核，如系爭管線位置確
      係如竣工圖上所標示之範圍，則管線位置應係位於台15線
      車道上，被告於F2區施工，衡情當無可能挖損系爭管線，
      故系爭管線實際位置與竣工圖標示應有所不符。
    2.又查台電中區施工處97年5月23日D中區字第09703006591
      號函說明欄第二項（二）記載：「代辦管線MC1人孔位置
      變更依程序核定後，已在發包圖說竣工圖上修訂里程（附
      件三）... 本處於90年5月22日D中區六字第90042337號函
      提報變更設計相關文件、金額及圖面，因主體工程屬公路
      總局，故公路總局承商有依地形、地貌修訂變更設計圖，
      且由本處核審後寄交公路總局（附件四）。」等語（見原
      審卷 (一)第264、265頁），再依上開函所附之附件三、
      四（見原審卷 (一)第278頁至第291頁）內容判斷，可知
      台電中區施工處就系爭管線工程曾於87年9月間簽議將MD1
      人孔由1K＋037遷移至1K＋040（即向東移三公尺），並於
      90年5月22日提報變更設計相關文件、金額及圖面予代辦
      單位公路總局，公路總局承商並依地形地貌修訂變更設計
      圖，由台電中區施工處審核後寄交公路總局。台電MD1人
      孔原來之位置，其人孔左上角阻斷台15線現有排水溝，變
      更設計後將MD1人孔向東遷移3公尺至1K＋040；MC1人孔原
      來位置位於東西向快速公路車道出口，變更設計後之位置
      變更至車道出口外側；原設計管線位置位於台15線道路上
      ，變更設計後則右移至右側槽化島上。再參照台電中區施
      工處於92年8月19日參加系爭工程因管線影響橋墩施工協
      調會中所提供之系爭管線竣工圖（見原審卷 (一)第85頁
      ），可知台電中區施工處提供之該竣工圖，係「變更設計
      前」之管線位置圖，該竣工圖上雖將MD1人孔位置之標示
      修正為變更後之1K＋040，然就人孔位置、管線走向與道
      路及附近地貌之相對位置，均未依變更設計圖加以修正，
      以致該竣工圖標示之人孔及管線位置，不符管線實際位置
      與附近地貌之相對應關係，已足以確定系爭管線實際位置
      與竣工圖標示有所不符。
    3.從而系爭管線實際位置確實與竣工圖標示不符，其原因為
      系爭管線工程曾經變更設計，MD1人孔由原來之1K＋37向
      東遷移3公尺至1K＋040；MC1人孔原來位置位於東西向快
      速公路車道出口，變更設計後之位置變更至車道出口外側
      ，原設計管線位置位於台15線道路上，變更設計後則右移
      至右側槽化島上。台電中區施工處提供之竣工圖雖將MD1
      人孔位置之標示修正為變更後之1K＋040，然就人孔位置
      、管線走向與道路及附近地貌之相對應位置，均未依變更
      設計圖加以修正，以致該竣工圖標示之人孔及管線位置，
      不符管線實際位置與附近地貌之相對應關係。故被上訴人
      既係依竣工圖提供之資訊而施工，當無法知悉F2區有系爭
      管線存在，致被上訴人一工處不知系爭工程F2區仍埋設系
      爭管線，而指示被上訴人廣榮公司施工時挖毀管線，尚難
      謂被上訴人一工處或廣榮公司有何過失可言。
（六）台電公司因被上訴人廣榮公司毀損電纜管線之實際損失為
      何？因系爭管線被挖毀，非可歸責於被上訴人，故台電公
      司實際究有多少損失，均與被上訴人無關，爰不一一審究
      。
（七）綜上所述，被上訴人廣榮公司於93年8月間進行系爭挖掘
      工程時，雖毀損台電公司之兩條161KV線XLPE電纜線；然
      系爭管線之實際位置與台電中區施工處參加被上訴人一工
      處92年8月19日召開之施工協調會時所提出之管線竣工圖
      不符，且系爭管線上方並無埋設危險警示帶，台電公司未
      依與被上訴人之會議結論將管線遷移，致遭被上訴人施工
      時挖毀，此損失應由台電公司負責，故上訴人主張依民法
      第184條第1項、第185條及保險法第53條規定，代位台電
      公司請求被上訴人連帶賠償5,061,422元及自起訴狀繕本
      送達翌日起至清償日止之法定遲延利息，為無理由，不應
      准許。其假執行之聲請亦失所附麗，應併予駁回。原審為
      上訴人敗訴之判決，及駁回其假執行之聲請，並無不合。
      上訴意旨指摘原判決不當，求予廢棄改判，為無理由，應
      予駁回。
（八）因本案事證已臻明確，兩造其餘主張陳述及所提之證據，
      經審酌後，認與本判決結果無影響，爰不一一論駁，附此
      敘明。
九、據上論結，本件上訴為無理由，依民事訴訟法第449條第1項
    、第78條，判決如主文。
中    華    民    國    98    年    8     月    11    日
                    民事第五庭
                        審判長法  官  魏麗娟
                              法  官  陳博享
                              法  官  黃雯惠
正本係照原本作成。
如不服本判決，應於收受送達後20日內向本院提出上訴書狀，其
未表明上訴理由者，應於提出上訴後20日內向本院補提理由書狀
（均須按他造當事人之人數附繕本）上訴時應提出委任律師或具
有律師資格之人之委任狀；委任有律師資格者，另應附具律師資
格證書及釋明委任人與受任人有民事訴訟法第466條之1第1項但
書或第2項（詳附註）所定關係之釋明文書影本。
中    華    民    國    98    年    8     月    12    日
                              書記官 秦慧榮
附註：
民事訴訟法第466條之1（第1項、第2項）：
對於第二審判決上訴，上訴人應委任律師為訴訟代理人。但上訴
人或其他法定代理人具有律師資格者，不在此限。
上訴人之配偶、三親等內之血親、二親等內之姻親，或上訴人為
法人、中央或地方機關時，其所屬專任人員具有律師資格並經法
院認為適當者，亦得為第三審訴訟代理人。


司法院資訊處製作；財團法人民間司法改革基金會備份。
